【裁判字號】    90,訴,2574
【裁判日期】    901105
【裁判案由】    返還買賣價金等
【裁判全文】
臺灣高雄地方法院民事判決  九十年度訴字第二五七四號
    原      告  丙○
    被      告  皇普建設股份有限公司
    法定代理人  乙○○
    被      告  江國廣告實業有限公司
    法定代理人  甲○○
右當事人間返還買賣價金等事件，本院判決如左：
    主      文
原告之訴及假執行之聲請均駁回。
訴訟費用由原告負擔。
    事實及理由
甲、原告主張：
一、被告皇普建設股份有限公司部分：
（一）原告於民國八十六年十月一日向被告皇普建設股份有限公司（下稱皇普公司）
      訂購坐落高雄市○○區○○段四小段一四０九、一四一０、一四二０、一四二
      一地號土地，及座落同地段土地上建屋即門牌號碼高雄市左營區○○○路四五
      ０號二三樓之一房屋乙棟，並簽訂房屋土地買賣契約書。訂約時，被告皇普公
      司提出該工地「博愛路林蔭大道大視野校園住宅」及「博愛一００A1、A2棟傢
      俱配置參考圖」海報數份，海報內之「〞大皇普〞宏偉外觀透視圖」「〞博愛
      一００〞宏偉外觀透視寫意圖」上之大樓外觀均為金黃色，原告見該海報所示
      大樓之外觀為米黃色偏金黃色，乃原告與配偶羅粵寧二人共同喜愛之顏色，即
      與被告皇普公司完成訂約，原告並按期給付買賣價款。迄於八十八年十一月二
      十二日前往訂購住宅之工地觀看時，見被告皇普公司竟將大樓之外觀變更為原
      告厭惡之蘋果綠或粉綠色，原告即於八十九年三月三日發存證信函通知被告皇
      普公司應退還已繳之買賣價金並同時解除契約。嗣又透過高雄市政府消費者服
      務中心移請高雄市消費爭議調解委員會調解，詎被告均置之不理。
（二）按「企業經營者應確保廣告內容之真實，其對消費者所負之義務不得低於廣告
      之內容」、「企業經營者不得在商品或其廣告上，或以其他使公眾得知之方法
      ，對於商品之價格、數量、品質、內容、製造方法、製造日期、有效期限、使
      用方法、用途、原產地、製造者、製造地、加工者、加工地等，為虛偽不實或
      引人錯誤之表示或表徵」，消費者保護法第二十二條及公平交易法第二十一條
      第一項，分別定有明文。且「行使權利，履行義務，應依誠實及信用方法」，
      民法第一百四十八條第二項亦規定甚明。而「廣告內容應為真實」、「企業經
      營者應對其所廣告之內容負責」，乃誠實信用原則之基本要求。
（三）次按，被告皇普公司既在買賣契約書第一條約定：「本預售屋之廣告宣傳品及
      其所記載之建材設備表、房屋平面圖與位置示意圖視同契約之一部分」，自應
      受契約條款之拘束，而原告於訂約時雖未看到成屋，自亦當信賴自己所購房屋
      之外觀如同廣告上所載，準此，該廣告之說明、圖表、圖像、樣品即成為契約
      內容之一部。被告皇普公司既以海報為廣告之方式招徠原告前來購買，廣告上
      之「外觀透視圖」、「寫意透視圖」復均將建築物即大樓之外觀彩繪為米黃色
      或金黃色，原告因信賴且喜愛廣告上所繪大樓外觀之顏色始簽訂契約並支付價
      金，被告皇普公司自應依約交付大樓外觀為米黃色或金黃色之房屋予原告，乃
      被告未依約給付，於法自屬有違。
（四）又按，物之出賣人應擔保其物於交付買受人時，無滅失或減少其價值之瑕疵，
      亦無滅失或減少其通常效用之瑕疵，民法第三百五十四條第一項定有明文。關
      於瑕疵擔保之規定，原則上固以危險移轉後，始有適用，但危險移轉前，買受
      人已發覺物有瑕疵，出賣人亦無法提出無瑕疵之物，或擔保於除去瑕疵後給付
      ，則買受人自仍得主張瑕疵擔保之權利﹝參照最高法院四十九年度台上字第三
      七六號判例要旨﹞。原告業於八十九年三月三日以存證信函依民法第三百五十
      九條之規定通知解除契約，被告自應依民法第二百五十九條第一款規定，返還
      原告交付之買賣價金一百一十七萬六千元；因被告皇普公司受領之給付為金錢
      ，併應依同法第二款之規定附加自受領時起至原告起訴狀送達之日止之如附表
      所示之利息十八萬二千零六十八元，合計一百三十五萬八千零六十八元。
（五）再按，「因可歸責於債務人之事由，致為不完全給付者，債權人得依關於給付
      遲延或給付不能之規定行使其權利」民法第二百二十七條，定有明文。被告皇
      普公司所建大樓之外觀既已全面建成蘋果綠色，客觀上已無補正為其廣告所示
      米黃色或金黃色外觀之可能，原告併依民法第二百二十六條第一項、第二百十
      三條、第二百十四條、第二百十六條規定，請求被告皇普公司負損害賠償之責
      任。復按「事業違反本法之規定，致侵害他人權益者，應負損害賠償責任」，
      亦為公平交易法第三十一條所明定，被告違反公平交易法第二十一條之規定，
      於廣告代理業者即被告江國廣告實業有限公司（下稱江國公司）製作之銷售廣
      告海報為不實之表示，致原告信賴其廣告而為交易並支付買賣價金，被告皇普
      公司自應依公平交易法第三十一條之規定負其責任。又消費保護法第五十一條
      本文規定：「依本法所提之訴訟，因企業經營者之故意所致之損害，消費者得
      請求損害額三倍以下之懲罰性賠償金」，查被告皇普公司明知其預售屋廣告上
      所顯示交易標的之大樓外觀為米黃色或金黃色，且於買賣契約書第一條約定廣
      告之效力，竟違約變更大樓外觀之顏色，其係故意為之，至為明確。被告皇普
      公司之行為造成原告將金錢給付予被告皇普公司，受有利息收入之損害計如附
      表所示之金額十八萬二千零六十八元，原告自得依消費保護法第五十一條之規
      定，請求被告皇普公司請求賠償損害額三倍之懲罰金即五十四萬六千二百零四
      元。原告自八十六年十月一日訂約日起共計繳交一百一十七萬六千元，有繳款
      通知書可稽，而原告支付之一百一十七萬六千元，分別於附表所示之日期支付
      予被告皇普公司，被告皇普公司應自受領時起支付利息至原告起訴狀送達之日
      止計十八萬二千零六十八元，另被告皇普公司等應連帶給付損害額三倍之懲罰
      性賠償金計五十四萬六千二百零四元。總計，被告皇普公司等應連帶給付原告
      一百九十萬四千二百七十二元。
（六）被告皇普公司認公平交易法第二十一條第一項所指之「內容」係指商品之主要
      成份及重要之添加物云云。惟按，被告所提及之「成分」者，「物之構成部分
      也，民法第六六條第二項所稱不動產之出產物，尚未分離者，為該不動產之『
      部分』，係德文Bestandteil之迻譯（參閱德民第九四條），與成分殆屬同一
      意義。須注意的是，物之成分，別為二種：１重要成分（wesentlicher
      Bestandteil）謂各部分互相結合，非經毀損或變更其性質，不能分離者，則
      各該部分，均屬重要成分，民法第八百十一條所稱動產因附合而為不動產之『
      重要成分』，即指此而言，房屋之棟樑、土地之石牆均屬之。又民法第八百十
      二條所稱『動產與動產附合，非毀損不能分離，或分離需費過鉅者』亦係指數
      動產附合而為合成物之重要成分，例如甲加顏色於乙畫，則顏色為畫之重要成
      分」（參見學者王澤鑑著民法實例研習民法總則第一六八頁）。本件商品之外
      觀顏色，不論其係以油潻或二丁掛磁磚等何種材料施工於建物外牆，依右開學
      者論述，本件構成大樓外觀顏色之材料附合於大樓之外牆，既係系爭不動產之
      重要成分，被告之廣告就商品之內容即房屋之外觀製繪成金黃色或米黃色，則
      該廣
      告所圖示之顏色即係房屋內容一部分，被告即有依約交付與廣告所示相同顏色
      外觀房屋之義務。乃被告作為契約內容一部分之廣告所示大樓外觀顏色與實際
      建成房屋之蘋果綠色不同，則被告二人所為，實難謂無公平交易法第二十一條
      一項、消費者保護法第二十二條之適用。
（七）次查，被告雖抗辯海報圖內就外觀部分，於買賣契約書附件五特約事項及海報
      內之特約事項中，有記載賣方為維護整體建築物外觀之美觀精緻及中庭之實用
      性，得予適當之修正等文字，資為被告得任意變更之依據。惟按，消費者保護
      法第十一條規定：「企業經營者在定型化契約中所用之條款，應本平等互惠之
      原則。定型化契約條款如有疑義時，應為有利於消費者之解釋」，同法第十二
      條亦規定：「定型化契約中之條款違反誠信原則，對消費者顯失公平者，無效
      」、「定型化契約中之條款有下列情形之一者，推定其顯失公平：一、違反平
      等互惠原則者。三、契約之主要權利或義務，因受條款之限制，致契約之目的
      難以達成者」，同法施行細則第十四條第二、四款亦規定：「定型化契約條款
      ，有下列情事之一者，為違反平等互惠原則：一、消費者應負擔非其所能控制
      之危險者。四、其他顯有不利於消費者之情形者」。本件兩造間簽定之買賣契
      約書既係被告皇普建設股份有限公司單方預先擬定、大量印製供消費者使用，
      即為定型化契約。即使該契約之附件五建材表之特約事項有賣方得予適當修正
      之記載，暫不論其是否違反誠信原則或平等互惠原則，即以該條款本身文字而
      言，賣方應於「為維護整體建築物外觀之美觀精緻」之情形發生時，始得為適
      當之修正。以被告既精心策劃廣告內容並製成海報，展示其大樓之透視寫意圖
      及外觀寫意圖，無不將被告認為最能吸引消費者上門參觀、洽詢、磋商進而成
      交之廣告內容提供予消費者閱覽，則被告之廣告應堪信為精心設計之傑作，依
      被告之主觀想法及消費者之主觀看法與好惡，該透視圖顯示之外觀及顏色，自
      無欠缺「美觀精緻」之情形。否則，被告實無可能任意推出其認為建物外觀不
      夠美觀精緻之廣告；反之，消費者若認不夠美觀精緻甚至嫌惡其外觀設計或顏
      色，避之惟恐不及，亦無上門與被告交易之可能。則本件，被告散發交至原告
      手中之廣告透視圖所示之金黃色或米黃色，依吾人日常生活經驗，並無破壞整
      體建築物外觀之美觀精緻之情形，則被告任意變更其廣告即契約內容所示之建
      物外觀之顏色，且其任意變更外觀為蘋果色，完全忽視消費者之對顏色之主觀
      感受，前後對照，亦難認其變更為適當。被告未遵守契約條款規定之前提條件
      ，徒憑已意所為已係違反契約之約定，自難引用該條款據為免責之理由。退一
      步言，縱認該絛款賦予被告有修正外觀及中庭之權，惟該條款並未課被告事先
      告知消費者之義務，亦未賦予消費者就建物原設計之外牆顏色是否有破壞整體
      建築物外觀之美觀精緻之情形及中庭實用性是否欠缺表達意見之權利。徒憑被
      告一己之意，即可任意變更建物之外觀及中庭，由此推論，似謂被告可藉此特
      約事項所定之條款為理由，將大樓之坐向、格局、用料其至建物之寬窄方圓任
      意變更，而免負任何違約責任，豈係保護消費者及約束企業誠信經營之道？況
      且，若任由被告以該條款變更建物外觀即建物之重要成分而免取得消費者即買
      方之同意，致消費者於訂約前不知賣方竟有變更標的物重要成分、內容、品質
      之權利，訂約後復無阻止其變更之途逕，而於買賣標的物危險移轉時，出賣人
      所交付之物與契約約定之內容不符時又無救濟之機會，對交易秩序之侵害及消
      費者權益之保護，容有未殆，亦徒增消費者負擔非其所能控制之危險。換言之
      ，該條款之片面規定，顯違平等互惠及誠信原則，對消費者顯失公平，依消費
      者保護法第十二條第一項規定，為無效。被告自難引用無效之特約條款，資為
      規避法律責任之依據。
（八）又本件原告係在房屋尚未建成即預售階段與被告交易，而預售屋之建商以廣告
      內容誘發客戶預購房屋之動機，且進而由消費者以廣告內容與建商洽談房屋之
      性質時，除非建商另為特別之說明，否則該廣告之說明及圖示應成為契約內容
      之一部。抑有進者，消費者就預售屋之面積大小、坪數多寡、格局、用料、外
      觀等重要成分即建物內容，除廣告及契約外，別無判斷依據，從而就消費者此
      種對廣告之善意信賴，即必須加以保護。原告既信賴廣告而與被告成立買賣契
      約，且該廣告之內容不論依消費者保護法之規定或依本件之買賣契約之約定，
      均為契約之一部分，被告自有依廣告所示內容、圖示施工並交付其與原告約定
      之建物成分即米黃色或金黃色外牆之房屋予原告之義務，而不能執無效之定型
      化條款任意變更建物之成分即外觀顏色。
（九）綜右所述，被告完工之建物內容與廣告之圖示即契約之約定不符，其所用免責
      之條款依消費者保護法規定為無效，被告無解免賠償責任之餘地。
二、被告江國廣告實業有限公司部分：
（一）被告係廣告代理業即媒體經營者，其代理被告皇普建設股份有限公司系爭建物
      之廣告與銷售業務。被告於該大樓興建期間負責銷售與廣告業務，對該大樓興
      建之進度與所用建材，知之甚詳，乃明知該大樓之外觀所用建材顏色與廣告海
      報有異，竟仍製作設計引人錯誤之廣告，致原告信賴該廣告海報上所顯示之大
      樓外觀顏色而與被告皇甫建設股份有限公司交易並支付價金。
（二）按「廣告代理業在明知或可得而知之情形下，仍製作或設計有引人錯誤之廣告
      ，與廣告主負連帶損害賠償責任」、「事業違反本法之規定，致侵害他人權益
      者，應負損害賠償責任」、「法院因前條被害人之請求，如為事業之故意行為
      ，得依侵害情節，酌定損害額以上之賠償。但不得超過已證明損害額之三倍」
      ，公平交易法第二十一條第四項、第三十一條及第三十二條第一項，定有明文
      。又消費者保護法第二十三條規定：「刊登或報導廣告之媒體經營者明知或可
      得而知廣告內容與事實不符者，就消費者因信賴該廣告所受之損害與企業經營
      者負連帶責任」。被告既製作、設計右開大樓之平面廣告，並使不特定之第三
      人即消費者得以取得並閱覽該廣告，依公平交易法及消費保護法之規定，自應
      與被告皇普建設股份有限公司負連帶賠償責任。等語。並聲明：（一）被告等
      應連帶給付原告新台幣壹佰玖拾萬肆仟貳佰柒拾貳元及自本訴狀繕本送達之翌
      日起按年息百分之五計算之利息。（二）原告願供擔保請准宣告假執行。
乙、被告江國廣告實業有限公司未於言詞辯論期日到場，亦未提出書狀作何聲明或陳
    述。被告皇普建設股份有限公司則以：
一、被告所興建「博愛一００」案之系爭大樓，其外觀係敦請國內名建築師張弘憲、
    李維強先生精心設計、造型宏偉、挺拔壯觀，四面外牆均做正面處理，臨博愛路
    正面授反射玻璃。是系爭大樓之外觀，應具有獨特、前瞻、宏觀之特色。
二、系爭大樓之外觀，目前呈現之顏色，係呈現粉綠色，雖與當初所製作之海報，即
    「大皇普宏偉外觀透視圖」「博愛一００宏偉外觀透視寫意圖」所標示之顏色，
    略有不符。然查觀之大樓銷售時之海報圖內，對於外觀部分，即有記載：「賣方
    （即被告皇普公司）為維護整體建築物外觀之美觀精緻及中庭之實用性，得於予
    適當之修正」文字，此觀透視寫意圖內「特約事項」即有明確標示，且兩方所
    訂之買賣契約書附件（五）特約事項２亦有相同載明。是被告依之敦請建築師專
    業知識，設計規劃興建成目前之外觀顏色，亦屬有据，原告未仔細勾稽海報，及
    契約書之內容，徒以系爭大樓之顏色不符海報所示，即逕為解除契約云云，自非
    可取。
三、按企業經營者應確保廣告內容之真實，其對消費者所負之義務不得低於廣告之內
    容，消費者保護法第二十二條固定有明文。惟查上開條文之真諦，在建築業方面
    ，係針對目前建築業所為不實廣告內之坪數不足、樑柱變更、以工業廠房欺騙消
    費者可作住宅使用、地點區位標示錯誤等情形而言，換言之，建築商為欺騙消費
    者，而為上開誇大不實之廣告。然本件並無原告所購之房屋坪數、樑柱變更、大
    樓位置與海報不符之情形。至於系爭大樓外觀之顏色，既於契約書附件（五）內
    及海報內有記載「賣方為維護整體建築物外觀之美觀精緻及中庭之實用性，得於
    適當之修正」等情，亦難謂被告公司將系爭大樓以粉綠色呈現，即率斷遽認違反
    上開消費者保護法條文之規定。
四、又「企業經營者不得在商品或其廣告上，或以其他使公眾得知之方法，對於商品
    之價格、數量、品質、內容、製造方法、製造日期、有效期限、使用方法、用途
    、原產地、製造者、製造地、加工者、加工地等，為虛偽不實或引人錯誤之表示
    或表徵」，公平交易法第二十一條第一項固亦定有明文。經查上開條文之意旨，
    係指事業單位不得在商品或廣告上，或以其他使公眾得知之方法，為虛偽不實或
    引人入錯之表示或表徵而言，而上開所謂「內容」，係指商品之主要成份及重要
    之添加物而言。茲本件原告所購之房地、位置、方位、坪數、隔局及系爭大樓所
    應有之設備，均與海報及契約內容相合，根本無所謂在廣告上為虛偽不實或引人
    入錯之表示或表徵行為。至大樓之外觀，誠如前所述，業已在「特約事項」予以
    表示及註明，一望即知，被告公司將系爭大樓以粉綠色呈現，亦難謂有何違約及
    違法公平交易法第二十一條第一項之規定。
五、又物之出賣人應擔保其物之交付買受人時，無滅失或減少其價值之瑕疵，亦無滅
    失或減少其通常效力之瑕疵，民法第三百五十四條第一項定有明文。而所謂物之
    瑕疵，係指存在於物之缺點而言，凡依通常交易觀念，或依當事人之決定，認為
    物應具備之價值、效用品質而不具備者，始為物有瑕疵。最高法院七十三年台上
    字第一一七三號判例參照。查原告所主張系爭大樓之外觀顏色，依上開判例意旨
    ，根本非屬物之瑕疵範圍。且所爭執之大樓外觀顏色，既被告公司依約可以為維
    護整體外觀之美觀精緻，可以作適當之修正規劃為之，原告遽認有物之瑕疵云云
    ，主張解除契約，亦非可取。
六、次查「因可歸責於債務人之事由，致為不完全給付者，債權人得依關於給付遲延
    或給付不能之規定行使其權利」，民法第二百二十七條第一項固定有明文。蓋本
    件系爭大樓外觀之顏色，既可由被告公司為維護整體外觀之精緻美觀，作適當之
    修正，而為粉綠色，自始即無違約，亦無所謂不完全給付，而不能補正之情形，
    原告主張依民法第二百十六條第一項、第二百十三條、第二百十四條、第二百十
    六條之規定請求損害賠償，亦屬無据。
七、又被告並無原告所主張違反公平交易法、消費者保護法之情事，故其依公平交易
    法第三十一條、消費者保護法第五十一條之規定，請求利息收入之損害十八萬二
    千零六十八元，及懲罰金五十四萬六千二百零四元，亦難謂有理由。
八、末查，本件原告以系爭大樓外觀之顏色，不符海報內容，主張解除契約，請求返
    還價金、利息損失及懲罰金，實屬不當，如前所述。探其原委，無非所購買之房
    地，目前房價跌幅甚深，見已損失，始在被告公司在取得使用執照，以八十九年
    一月廿六日存証信函通知原告交屋，並配合產權移轉之登記及銀行貸款之手續後
    ，避免所繳之價金依契約書第二十三條第二項之規定，遭被告公司沒收，始編造
    出大樓外觀顏色，不符為由，率提出解約之表示，以掩飾其不履約之藉口，鈞院
    綜觀其所為之主張之事實，亦可窺其企圖，其行為實有違契約應嚴守原則及誠信
    原則，所為之主張，實非可取。
九、按公平交易法第二十一條第一項之規定，係指事業單位不得在商品或廣告上，或
    以其他使公眾得知之方法，為虛偽不實成引人入錯之表示或表徵而言。而本件原
    告所爭執之大樓外觀「顏色」，既在銷售之透視寫意圖內「特約事項」已載明
    ：
    「賣方（即被告皇普公司）為維護整體建築物外觀之美觀精緻及中庭之實用性，
    得於適當之修正」文字，且在雙方買賣契約書附件（五）特約事項２亦有相同載
    明。是被告公司將系爭大樓，依敦請建築師專業知識，設計規劃興建成目前之外
    觀粉綠色，自始即無虛偽不實或引人錯誤之表示或表徵。原告遽認被告有違公平
    交易法第廿一條第一項之規定，自非可取。
十、又消費者保護法第十一條、第十二條，消費者保護法施行細則第十四條所稱之「
    平等互惠原則」「誠信原則」「顯失公平」等語，均屬不確定法律概念，須由法
    院在具體個案中確定其界限，而非被告任意主張之。而審查有無違反平等互惠
    原則、誠信原則及是否顯失公平等情，應以契約之性質，締約之目的，全部條款
    內容，交易習慣等綜合判斷之。其依循之判斷標準，在審酌(一)該契約有無減輕或
    免除企業經營者之責任(二)有無加重消費者之責任(三)消費者於物有瑕疵時，有無限
    制或剝奪其權利之行使(四)分配危險由消費人加重負擔等情形(五)使消費者負擔非其
    所能控制之危險(六)債務不履行時，使消費者負擔較不相當之賠償責任者等情形。
    本件雙方所為房地買賣契約書內容，遍查並無前項所舉之情形。至於系爭大樓外
    觀之顏色，既於契約書附件（五）內及透視寫意圖內均有記載「賣方為維護整體
    建築物外觀之美觀精緻及中庭之實用性，得於適當之修正」等情，則被告公司依
    敦請之建築師，以其專業知識，設計規劃將系爭大樓以粉綠色呈現，自無不可，
    該透視寫意圖內「特約事項」與買賣契約書附件（五）所標示條款，核無違反消
    費者保護法內所稱之「平等互惠原則」「誠信原則」「顯失公平」等情，亦無原
    告所主張「徒增消費者負擔非其所能控制之危險」之情事，原告徒憑己意，指摘
    該條款之片面規定，有違平等互惠及誠信原則，對消費者顯失公平云云，自非可
    取等語。並聲明：如主文所示。
丙、兩造不爭之事實：
一、兩造間確於八十六年十月一日訂立房地買賣契約書，由原告向被告皇普公司購買
    坐落高雄市○○區○○段一四０九、一四一０、一四二０、一四二一等土地應有
    部分及地上建物，即「博愛一００」案之編號Ａ１棟廿三樓，門牌號碼高雄市左
    營區○○○路四五０號廿三樓之房屋。
二、上開房屋，業於八十八年十月六日取得使用執照，被告皇普公司並於八十九年一
    月二十六日通知原告辦理交屋，及配合辦理產權移轉之登記和銀行貸款手續，惟
    原告至八十八年十月八日止，僅繳納房地價金一百十七萬六千元。
三、被告皇普公司委請被告江國公司設計之系爭房屋銷售廣告繪圖顏色與房屋建造後
    之外觀顏色有別。
四、系爭房地買賣契約書附件五特約事項及廣告海報內之特約事項關於記載賣方為維
    護整體建築物外觀之美觀精緻及中庭之實用性，得予適當之修正之記載係定型化
    條款。
丁、被告江國廣告實業有限公司經合法通知，未於言詞辯論期日到場，核無民事訴訟
    法第三百八十六條所列各款情形，爰依原告之聲請，由其一造辯論而為判決。
戊、得心證之理由：
本件兩造所爭執之處，應在於系爭房屋外觀所用建材顏色與廣告所顯示顏色不同是否
構成不實廣告？
一、按「企業經營者應確保廣告內容之真實，針對消費者所負之義務不得低於廣告之
    內容。」、「事業不得在商品或其廣告上，或以其他使公眾得知之方法，對於商
    品之價格、數量、品質、內容、製造方法、製造日期、有效期限、使用方法、用
    途、原產地、製造者、製造地、加工者、加工地等等，為虛偽不實或引人錯誤之
    表示或表徵。」固為消費者保護法第二十二條及公平交易法第二十一條第一項所
    明定，惟廣告之型態種類繁多，何謂虛偽不實廣告，前揭法律並無明文定義。參
    照行政院公平交易委員會所制訂之「行政院公平交易委員會處理虛偽不實或引人
    錯誤之表示或表徵原則」第五條及第八條規定，所謂廣告虛偽不實，係指其表示
    或表徵與事實不符，其差異難為相當數量之一般或相關大眾所接受，而足以引起
    錯誤之認知或決定者。而表示或表徵是否虛偽不實或引人錯誤應考量左列因素：
    （一）表示或表徵與實際狀況之差異程度；（二）表示或表徵之內容是否足以影
    響具有普通知識經驗之一般大眾為合理判斷並作成交易；（三）對處於競爭之事
    業及交易相對人經濟利益之影響。而在學說上則認為廣告是否不實，應以一般消
    費者的認知來解釋廣告所傳遞的訊息，並須從廣告的全體來判斷廣告訊息是否有
    欺矇消費者的可能。依美國傳統判例法向來見解，不實廣告應具備下列三項要件
    ：（一）廣告的陳述或表示須有欺罔消費者的傾向或可能；（二）廣告的陳述或
    表示須能欺罔相當數目的消費大眾；（三）廣告的陳述須具有實質重要性。（參
    羅明宏著不實廣告案例解讀，一九九五）是本院依前述標準審酌，認本件應不成
    立不實廣告，爰分別說明如次：
二、查廣告是一種以促進商品或勞務之銷售，傳達個人或社會團體的創意為目的，而
    具有說服力的一種情報傳遞活動，是廣告之整體設計、造型本具有一定之藝術美
    感及情緒訴求，俾引起消費者之注意與興趣。而預售屋之交易特性乃消費者與建
    商進行交易時，尚無成屋可供其實地參觀，消費者固然僅憑廣告認識建物之環境
    、外觀、坪數、格局、配置、建坪設備等，惟預售屋廣告上所繪製之虛擬建物圖
    案乃具有專業美工背景人士根據建築師之設計圖所繪製具有美術成分的作品，其
    本身在色彩表現、整體構圖上具有一定之寫意風格及美感元素，是預售屋廣告上
    之建物圖案與現場實景間本存在有若干色彩、光影上之差距，兩者不可能完全等
    同，此亦為一般社會大眾所得認知。
三、本件原告主張被告皇普公司委託被告江國公司製造之預售屋銷售廣告中，其所繪
    製之大樓外觀顏色與實際大樓建材顏色不同已構成不實廣告云云，經查依原告所
    提供為被告所不爭之三份卷附廣告建物圖與實際完成建物相比，除外觀顏色有所
    不同外，其餘整體設計、外型並無差異，此為兩造所不爭。依前述，廣告建物圖
    係由人工以美術觀點繪製，本具有一定之寫意成分，查系爭廣告建物圖上標有「
    博愛一００宏偉外觀透視寫意圖」，作品上並有繪製者之簽名，足見被告皇普公
    司已經於該廣告建物圖明白表示該圖案本身具有一定之寫意性，並無誤導消費者
    之意圖。而綜合廣告上建物之整體外觀與實景比較，前者偏黃，後者偏淡綠，就
    色彩圖譜而言，尚非有顯著差異，且二者在外型、構造上並無不同。參照一般房
    屋交易實務房屋之外觀顏色往往非屬買賣雙方重要考量因素以觀，尚難謂廣告建
    物圖與實景間若干顏色之差別已構成為相當數量之消費大眾所難以接受之顯著差
    異。
四、再者，一般消費者參考建商所提供之廣告決定是否購屋時，通常係著重廣告上關
    於建物結構造型、附屬設備等相關文字說明，至於廣告所附之建物完成圖，具有
    普通知識經驗的消費大眾當能判斷並瞭解其與實際完工建物間可能具有差異性，
    而不會完全依賴該建物虛擬圖作為是否購屋之重要決定因素，且兩造就系爭建物
    之顏色為何，並未有任何口頭或書面文字之約定，此亦為兩造所不爭，足見就本
    案而言，系爭建物顏色尚非原告決定是否購買之實質重要因素。又遍觀卷附原告
    所提供兩造間之預售屋廣告內容，被告皇普公司並未明文表示系爭建物之顏色為
    偏黃色，其甚至在預售屋廣告及系爭房地買賣契約書附件（五）特約事項二中載
    明：「賣方（即被告皇普公司）為維護整體建築物外觀之美觀精緻及中庭之實用
    性，得於予適當之修正」文字，明白告知原告預留修正建築物外觀之權利，是就
    系爭銷售屋廣告觀之，被告皇普公司並未有任何足以欺罔消費者關於系爭建物顏
    色之陳述或表示。
五、末從對交易相對人之經濟利益影響之角度而言，實務上房屋買賣外觀顏色向來並
    非重要買賣雙方考量之重要因素，亦不致影響房屋之預期整體效用，是實際建物
    之顏色為何，對原告即買受人而言，似無實質上之不利益可言。
六、原告復主張被告皇普公司於系爭房地買賣契約書附件五特約事項及海報內之特約
    事項等定型化條款中記載賣方為維護整體建築物外觀之美觀精緻及中庭之實用性
    ，得予適當之修正等文字作為被告得任意變更之依據有違消費者保護法第十一條
    平等互惠原則及第十二條誠信原則云云，惟查定型化條款有無違反平等互惠原則
    、誠信原則及是否顯失公平等情，應以契約之性質，締約之目的，全部條款內容
    ，交易習慣等綜合判斷之，消費者保護法施行細則第十三條定有明文。而是否違
    反平等互惠原則，其判斷標準，依消費者保護法施行細則第十四條規定，應審酌
    有無（一）當事人間給付與對待給付顯不相當（二）消費者應負擔非其所能控制
    之危險（三）消費者違約時，應負擔顯不相當之賠償責任（四）其他顯有不利於
    消費者之情形存在。本件雙方關於系爭大樓外觀之顏色既無明文約定，則被告皇
    普公司依實際需要，於契約書附件（五）內及廣告中記載「賣方為維護整體建築
    物外觀之美觀精緻及中庭之實用性，得於適當之修正」條款，並請建築師以其專
    業知識，設計規劃將系爭大樓以粉綠色呈現，衡情並無顯失公平或明顯不利於原
    告之情事，是原告之前揭主張尚屬無據。
七、綜上所述，就系爭預售屋廣告整體觀之，尚難構成前述理由一關於不實廣告之認
    定標準，而有致相當數量之消費者誤認系爭建物之顏色之虞，是原告主張被告皇
    普公司與江國公司製作不實廣告已違反消費者保護法第二十二條及公平交易法第
    二十一條云云，尚屬無據。原告既無法證明其與被告皇普公司間就系爭建物之顏
    色約定採黃色系，亦未舉證說明系爭建物外觀採淡綠顏色究竟有何滅失或減少房
    屋價值或通常效用之瑕疵或侵害被告之何種權益，是其依民法不完全給付及瑕疵
    擔保之規定與公平交易法第三十一條請求被告皇普公司及被告江國公司連帶負損
    害賠償責任，並請求被告等依消費者保護法第五十一條本文給付賠償損害額三倍
    之賠償金即無理由，應予駁回。其假執行之聲請亦失其附麗，應並予駁回。本件
    事證已臻明確，兩造其餘攻擊防禦方法，核於判斷結果不生影響，爰不一一審酌
    ，並此敘明。。
八、訴訟費用負擔之依據：民事訴訟法第七十八條。
中    華    民    國    九十    年      十一      月          五        日
                                臺灣高雄地方法院民事第一庭
                                    法  官  陳  信  伍
右為正本係照原本作成。如不服本判決，應於送達後廿日內，向本院提出上訴狀並表
明上訴理由，如於本判決宣示後送達前提起上訴者，應於判決送達後十日內補提上訴
理由書（須附繕本）。
中    華    民    國    九十    年      十一      月          五        日
                                    書記官  李  梅  芬


司法院資訊處製作；財團法人民間司法改革基金會備份。
